臺灣高等法院刑事判決　　　　　　　　　九十一年度上訴字第一三六二號
　　上　訴　人　台灣台北地方法院檢察署檢察官
　　被　　　告　甲○○
右上訴人，因被告甲○○重利案件，不服臺灣台北地方法院，八十九年度訴字第九三
二號，中華民國九十一年三月一日第一審判決（起訴案號：臺灣台北地方法院檢察署
八十八年偵字第二○四一七、二二七四九號）提起上訴，本院判決如左：
    主      文
原判決關於甲○○部分撤銷。
甲○○共同乘他人急迫貸以金錢，而取得與原本顯不相當之重利為常業，處有期徒刑
參月，如易科罰金，以參佰元折算壹日。
    事      實
一、庚○○（業經原審判處有期徒刑四月確定）自民國八十七年九月某日起（起訴書
    誤載為三月間起，經公訴人當庭變更為九月間起），在台北市○○區○○街一號
    五樓，經營民間小額貸款，並以電話刊登報紙廣告之方式招攬客戶。乘己○○、
    丙○○、戊○○、辛○○、丁○○、蔡文良、賴彥勝及乙○○等人急迫需錢之際
    ，分別貸予現金新台幣（以下同）一萬元至八萬元不等之金額，並約定利息為每
    月月利率六十分（即年利率百分之七百二十）之高額利息，借款人尚須簽發本票
    及身分證交付予庚○○作為借款之擔保。嗣於八十八年七月一日庚○○以月薪四
    萬元之代價僱用具犯意聯絡之甲○○，共同向借款人收取與原本顯不相當之重利
    ，並以之為常業。嗣於八十七年七月六日因己○○向警方檢舉，旋於當日在台北
    市○○區○○路二十五號前為警查獲庚○○、甲○○二人，並扣得其二人共同持
    有如附表所示之物。
二、案經台北市政府警察局移送台灣士林地方法院檢察署呈請台灣高等法院檢察署核
    令移轉台灣台北地方法院檢察署檢察官偵查起訴。
    理      由
一、訊據被告甲○○矢口否認伊有共同常業重利之犯行並辯稱：伊受僱庚○○負責收
    取利息款二次，伊不知所收款項之性質云云，惟查被告係以月薪四萬元之代價受
    僱於庚○○共同向借款人收取利息，業據已判決確定之被告庚○○於警訊中坦承
    不諱（八十八年偵字第七一七一卷第十一頁反面），核與被告於警訊及偵審中及
    本院調查中所供，伊係以月薪四萬元受僱於庚○○和他向客戶收取利息錢之供述
    相符（同上偵卷第十三頁反面、第六十五頁反面及本院卷第十七頁至二十頁），
    而被告庚○○借款與人所收取之利息高達月息六十分亦據被告庚○○供承在卷（
    同上偵卷第九頁反面至第十一頁、第六十五頁反面），核與被害人己○○、丙○○、戊○○、辛○○、丁○○、蔡文良、賴彥勝及乙○○於警訊中指訴之情節均
    相符合，並有被害人指認之被告庚○○照片影本在卷可參，復有經警當場在庚○○、甲○○身上查獲被害人交付如附表所示之物扣案可稽，被告甲○○雖辯稱其
    不知收取利息之性質云云，惟查甲○○於警訊及偵查中及本院調查中均供稱其月
    薪四萬元，而被告之學歷僅係高職畢業，復於本院調查中陳稱其原本家裡有工作
    ，是賣麵的工作，因為缺錢，另外找工作，因為這個工作性質自由，所以才去做
    （見本院卷第二十頁），足見被告在受僱之初應即知悉其工作性質係為地下錢莊
    收取利息，否則一般收款業務，如何能有工作性質自由月薪又達四萬元？再一般
    公司行號之收款，均係由債務人至債權人處繳款，或由收款人員至債務人處收款
    ，豈有與債務人相約在馬路上收款之理？而此情形，正與一般地下錢莊收款方式
    相同，被告豈有不知之理？再現場查扣到之己○○所有身分證及本票四張，均係
    在被告甲○○所保管之信封袋內，而該資料均係同案被告庚○○交付其保管的，
    亦為被告警訊中所承認，是可見被告庚○○對甲○○之信任，苟甲○○對其工作
    性質均不了解，管某豈能如此輕易交付該資料之理？又如為一般之利息收款由被
    告一人為之即可，焉有大費週章，由其僱主庚○○與伊二人共同前往約定之地點
    之理？在在均顯示被告應知其係受地下錢莊之僱用，共同收取高利貸之利息甚明
    ，所辯不知所收款項之性質云云，無非飾卸之詞不足採信。本件事證明確，被告
    犯行洵堪認定。
二、核被告甲○○所為係犯刑法第三百四十五條常業重利罪，被告與已判決確定之被
    告庚○○間具犯意聯絡及行為分擔，為共同正犯。原審不察，遽為被告無罪判決
    之諭知，自有未當，公訴人執此指摘原判決不當上訴前來為有理由，自應由本院
    將原判決此部分撤銷。爰審酌被告甲○○受僱參與之期間及其犯罪之動機、目的
    、手段、犯罪所生損害暨犯後態度等一切情狀，量處如主文第二項所示之刑。又
    被告行為後，原刑法第四十一條易科罰金之規定，業於九十年一月四日修正，同
    月十日經總統公布施行在案，依修正後刑法第四十一條第一項前段規定，犯最重
    本刑為「五」年以下有期徒刑以下之刑之罪，而受六個月以下有期徒刑或拘役之
    宣告，因身體、教育、職業、家庭之關係或其他正當理由，執行顯有困難，得以
    一元以上三元以下折算一日，易科罰金，新舊法比較之結果，以新法之規定較有
    利於被告，依刑法第二條第一項前段之規定，應適用裁判時即修正後刑法第四十
    一條第一項之規定，諭知易科罰金之折算標準。另扣案如附表所示之名冊一本為
    被告與被告庚○○所共有供犯罪所用之物，扣案之如附表所示本票三十張，為被
    告與被告庚○○所共有因犯罪所得之物，爰分別依刑法第三十八條第一項第二款
    、第三款之規定，併予宣告沒收。至黃玉琇身分證一枚、何宇軒身分證一枚、黃
    朝和身分證一枚、王仲波身分證一枚、王仲波健保卡一枚、李光明身分證一枚、
    李光明健保卡一枚、丙○○身分證一枚、己○○身分證一枚、許英傑身分證一枚
    、許英傑健保卡一枚、林俊寬身分證一枚、林俊寬健保卡一枚、林俊寬之戶口名
    簿一份均非共同被告庚○○及被告所有，扣案之房屋租賃契約書一份亦非供犯罪
    所用之物，爰不另為沒收之諭知，附此敘明。
據上論斷，應依刑事訴訟法第三百六十九條第一項前段、第三百六十四條、第二百九
十九條第一項前段，刑法第二條第一項前段、第二十八條、第三百四十五條、第四十
一條第一項，第三十八條第一項第二款、第三款，罰金罰鍰提高標準條例第一條前段
、第二條，判決如主文。
本案經檢察官鄭龍照到庭執行職務。
中    華    民    國    九十一    年      七        月    三  十        日
                        臺灣高等法院刑事第十庭
                            審判長法  官  溫  耀  源
                                  法  官  何  菁  莪
                                  法  官  林  銓  正
右正本證明與原本無異。
如不服本判決應於收受送達後十日內向本院提出上訴書狀，其未敘述上訴之理由者並
得於提起上訴後十日內向本院補提理由書（均須按他造當事人之人數附繕本）。
                                  書記官  高  柑  柏
中    華    民    國    九十一    年      七        月     三十一       日
附錄：本案論罪科刑法條全文
刑法第三百四十四條
乘他人急迫、輕率或無經驗，貸以金錢或其他物品，而取得與原本顯不相當之重利者
，處一年以下有期徒刑、拘役或科或併科一千元以下罰金。
刑法第三百四十五條
以犯前條之罪為常業者，處五年以下有期徒刑，得併科三千元以下罰金。
附表：
名冊一本。
本票三十張。
